臺灣臺北地方法院刑事裁定　　　　　　　　　　　　　　九十三年度自字第九六號
　　自　訴　人　甲○○
　　代　理　人　陳世源律師
　　被　　　告　乙○○
　　選任辯護人　何兆龍律師
　　　　　　　　梁育純律師
右列被告因詐欺案件，經自訴人提起自訴，本院裁定如左：
    主  文
自訴駁回。
    理  由
一、自訴意旨略以：被告乙○○與自訴人甲○○為舊識，且被告所開設之昱龍工程股
    份有限公司（下稱昱龍公司）與自訴人開設之新宏螺絲工業有限公司有業務上之
    往來，被告於民國八十七年四月間以臨時需要資金週轉為由，向自訴人短期借款
    新臺幣（下同）二百萬元，自訴人因認昱龍公司承攬工程應有收入來源足以償還
    借款而於同年月二十九日以銀行匯款方式交付二百萬元借款，迄於八十九年五月
    間，自訴人向被告追討欠款時，被告向自訴人表示昱龍公司正承攬施作「臺塑重
    工大型貯槽工程」，工程龐大且利潤豐厚，因正處於施工階段，需要大量資金週
    轉，乃提議將自訴人之借款二百萬元轉作投資，保證於二年半內可收回四百萬元
    ，自訴人為收回借款而應允投資，並由被告簽發總計面額四百萬元、到期日為八
    十九年十月二十九日之支票三紙作為擔保，復因被告於支票到期前一個月向自訴
    人表示無法兌現支票，乃另於九十年十一月二十二日簽發總計面額四百萬元、付
    款日為九十一年一月三十日之本票三紙以換回前開支票，並再三保證於收受臺塑
    重工公司給付工程款時定會如期償還，惟自訴人事後始知被告提議將借款轉作投
    資時，昱龍公司早已處於停業狀態，且被告於九十二年三、四月間取得臺塑重工
    公司所支付工程款一億餘元後，竟全數攜往大陸，因認被告於八十七年四月間及
    八十九年五月間分別涉犯刑法第三百三十九條第一項之詐欺取財罪嫌，而於八十
    九年五月間侵占臺塑重工公司交付被告之金錢而涉犯侵占罪嫌等語。
二、按法院或受命法官於自訴案件第一次審判期日前訊問及調查結果，如認案件有刑
    事訴訟法第二百五十二條至第二百五十四條之情形者，得以裁定駁回自訴，同法
    第三百二十六條第三項定有明文。次按刑法第三百三十九條第一項詐欺罪之成立
    ，以意圖為自己或第三人不法所有，以詐術使人將本人或第三人之物交付為要件
    。所謂以詐術使人交付，必須被詐欺人因其詐術而陷於錯誤，若其所用方法，不
    能認為詐術，亦不致使人陷於錯誤，即不構成該罪；刑法上之侵占罪，係以侵占
    自己持有他人之物為要件，最高法院著有四十六年臺上字第二六○號、七十一年
    臺上字第二三○四號判例要旨可參。又債務人於債之關係成立後，如有債務不履
    行之情形，在一般社會經驗上可能之原因甚多，苟無足以證明其債之關係發生時
    自始故意藉此從事財產犯罪之積極證據，根據刑事訴訟法第一百五十四條之規定
    ，仍不得僅以債信違反之客觀事態，推定債務人自始有詐欺取財或詐欺得利之犯
    意。
三、自訴人認被告涉犯上開罪嫌，係以匯款回條、被告開立之支票及本票各三張之影
    本為論據。訊據被告固承認於八十七年四月間收受自訴人匯款二百萬元，並簽發
    支票及本票各三張作為擔保，惟堅決否認有何詐欺及侵占之行為，並辯稱：八十
    七年四月間自訴人交付二百萬元，係因自訴人投資昱龍公司向臺塑重工公司承包
    之鋼構噴珠工程，該工程合約工程款為五億四千多萬元，原與自訴人協議要在二
    年半內讓自訴人賺二百萬元，所以在八十七年四月間就開了面額共四百萬元之支
    票三張給自訴人，後來支票發票日到期時，昱龍公司週轉不靈且在八十九年二月
    間有跳票，所以伊才應自訴人要求再開立本票三張給自訴人，且八十七年間，昱
    龍公司之業務狀況在巔峰，在臺塑重工公司就簽了近十億元之業務契約，昱龍公
    司並無財務狀況不佳，僅是因為簽約很多，需要現金周轉等語。經查：昱龍公司
    於八十七年間並無任何跳票記錄，係於八十九年一月二十日起至同年六月二十六
    日間始有四筆跳票記錄，而被告則無任何票據拒絕往來之記錄，此有臺灣票據交
    換所九十三年四月二十八日所發臺票總字第○九三○○○三四八六號函附資料在
    卷可參，又觀諸被告所提出之被證二至被證十之昱龍公司對外承攬工程所簽訂之
    工程契約書及昱龍公司華南銀行帳戶（帳號000000000000號）於八
    十七年三、四月間之存摺，昱龍公司於八十六年一月起至八十七年十月間，陸續
    與臺塑重工股份有限公司（下稱臺塑重工公司）簽有工程總價數千萬至數億元之
    工程合約，且昱龍公司上開帳戶於八十七年三、四月間亦維持於數十萬至數百萬
    元之間之存款，應認昱龍公司與被告於八十七年間之財務狀況良好，而昱龍公司
    亦確有收入來源可供償還自訴人所主張之借款，尚難僅以被告事後於八十九年間
    起迄今無力償還自訴人所主張之借款即推認被告於八十七年四月間有何施用詐術
    之行為或詐欺取財之犯意。另就自訴人所指被告於八十九年五月間另涉犯詐欺取
    財及侵占臺塑重工公司所交付被告金錢犯行部分，被告於本院調查中供稱：除八
    十七年四月間外，並未另由自訴人處取得款項等語，此亦為自訴人所不否認，且
    依據自訴狀所載：自訴人亦係於八十九年五月間答應將原先借款二百萬轉作投資
    等語，應認被告與自訴人僅係於八十九年五月間就彼此間於八十七年四月間所產
    生債權債務關係應如何處理另作安排，自訴人對被告之債權並不因八十九年五月
    間與被告之協議而免除，且自訴人於八十九年五月間亦無再次交付財物，實難認
    被告於八十九年五月間有何自自訴人處取得「財物」或得財產上不法利益之行為
    ，縱如自訴人主張臺塑重工公司於九十二年與昱龍公司和解後確曾交付被告金錢
    ，然該筆款項亦為被告所有，而非自訴人所有，實難以被告事後不將該筆款項用
    作清償自訴人債權之用即推認被告於八十七年四月間或八十九年五月間有何詐欺
    取財之行為、犯意或於八十九年五月間有侵占臺塑重工公司交付被告之金錢之犯
    行。至於自訴人所提傳喚證人潘偉以證明被告與自訴人間債權債務關係為借貸或
    合夥及臺塑重工公司是否交付被告金錢之聲請，然上開待證事項，核與本案認定
    被告是否於八十七年四月及八十九年五月間涉犯詐欺取財及侵占罪嫌均無關係，
    並無傳訊證人潘偉之必要。此外，本院復查無其他積極證據足認被告涉有自訴人
    指訴之詐欺取財犯行，本案顯屬刑事訴訟法第二百五十二條第十款之犯罪嫌疑不
    足之情形，自訴人所提本件自訴應予駁回。
四、至於自訴人另訴被告侵占臺塑重工公司交付與昱龍公司金錢部分，本院另以判決
    處理，併此敘明。
據上論斷，應依刑事訴訟法第三百二十六條第三項、第二百五十二條第十款，裁定如
主文。
中　　　華　　　民　　　國　　九十三　　年　　　七　　　月　　 三十 　　日
                                    臺灣臺北地方法院刑事第一庭
                                        審判長法  官    陳興邦
                                              法  官    劉亭柏
                                              法  官    唐于智
右正本證明與原本無異。
如不服本裁定，應於裁定送達後五日內向本院提出抗告狀。
                                              書記官    陳俐妙
中　　　華　　　民　　　國　　九十三　　年　　　七　　　月　　 三十 　　日
